【裁判字號】    97,上易,732
【裁判日期】    980818
【裁判案由】    塗銷抵銷權登記等
【裁判全文】
臺灣高等法院民事判決                 97年度上易字第732號
上  訴  人  安泰商業銀行股份有限公司
法定代理人  丁○○
訴訟代理人  丙○○
            甲○○
            乙○○
被上訴人    己○○
            戊○○
上列當事人間塗銷抵銷權登記等事件，上訴人對於中華民國97年
6月30日臺灣桃園地方法院97年度訴字第213號第一審判決提起上
訴，並為訴之追加，本院於98年7月28日言詞辯論終結，判決如
下：
    主  文
原判決關於駁回上訴人下列二項之訴及訴訟費用之裁判均廢棄。
確認被上訴人己○○就其所有坐落台北縣板橋市○○段892地號
土地，權利範圍2,898/200,000及其上門牌號碼台北縣板橋市○
○路○段129巷6號4樓房屋，於民國96年5月31日向板橋地政事務
所設定新台幣伍佰萬元抵押權予被上訴人戊○○（登記字號板登
字第303210號）之抵押權及抵押債權均不存在。
被上訴人戊○○應將前項之抵押權登記予以塗銷。
上訴人其餘之上訴駁回。
第一、二審訴訟費用（含追加訴訟費用）由被上訴人負擔五分之
四，餘由上訴人負擔。
    事實及理由
一、程序方面：
  (一)按第二審訴之變更或追加，非經他造同意不得為之，但請求
    之基礎事實同一者，不在此限，民事訴訟法第446條第1項、
    第255條第1項第3款定有明文。查上訴人於本院審理時追加
    備位聲明，請求被上訴人己○○（與戊○○合稱己○○2人
    ）就其所有坐落台北縣板橋市○○段892地號土地，權利範
    圍2,898/200,000（原審判決誤載為1,449/200,000）及其上
    門牌號碼台北縣板橋市○○路○段129巷6號4樓房屋（下稱系
    爭房地）於民國96年5月31日設定新台幣（下同）500萬元抵
    押權（下稱系爭抵押權，收件字號板登字第303210號）予被
    上訴人戊○○之設定行為應予撤銷（見本院卷7頁，曾於原
    審97年3月18日追加，嗣97年6月17日言詞辯論終結前撤回，
    見原審卷31頁、66頁），其與先位聲明均係本於被上訴人間
    就系爭抵押權設定並無抵押債權存在而請求，核其請求之基
    礎社會事實同一，依前揭規定，毋庸己○○2人同意，應予
    准許。
  (二)按確認法律關係之訴，非原告有即受確認判決之法律上利益
    者，不得提起之；確認證書真偽或為法律關係基礎事實存否
    之訴，亦同，民事訴訟法第247條第1項定有明文。所謂即受
    確認判決之法律上利益，係指因法律關係之存否不明確，致
    原告在私法上之地位有受侵害之危險，而此項危險得以對於
    被告之確認判決除去者。查上訴人主張其為己○○之債權人
    ，己○○2人間無債權債務關係，竟通謀虛偽設定系爭抵押
    權，致影響其對系爭房地之強制執行程序，遭執行法院認定
    無執行實益，而駁回其強制執行之聲請，是上訴人在私法上
    之地位即有受侵害之危險，其提起本件確認訴訟，以排除上
    開危險，即具確認之利益。
二、上訴人起訴主張：己○○於93年3月23日簽定信用借款契約
    書，向伊借款118萬元，約定分60期按月攤還本息，嗣己○
    ○自96年4月23日起即未按期償付本息，迄今尚欠本金531,
    668元、利息及違約金未清償。伊取得台灣台北地方法院96
    年度票字第52735號本票裁定（下稱第52735號本票）及確定
    證明書後，持向台灣板橋地方法院（下稱板橋地院）聲請強
    制執行系爭房地，竟因系爭抵押權之設定，致執行法院認系
    爭房地已無殘值，執行並無實益。惟被上訴人間並無任何債
    權債務關係存在，系爭抵押權之設定時點與己○○未履行前
    述借款債務時間接近，顯係為逃避追償而為通謀虛偽意思表
    示，依法無效，爰依民法第87條第1項、第113條、第242條
    之規定，先位聲明請求：(一)確認系爭抵押權及抵押債權均不
    存在。(二)己○○2人應將系爭抵押權登記予以塗銷。嗣於本
    院審理時，追加依民法第244條第1項、第2項之規定，備位
    聲明請求：(一)系爭抵押權之設定行為應予撤銷。(二)己○○2
    人應將系爭抵押權登記予以塗銷。
三、己○○2人則以：伊大哥龍賢忠原對系爭房地有一半權利，
    嗣龍賢忠移居國外，其權利由戊○○承受，戊○○亦支付對
    價予龍賢忠，因伊為台北地區防洪計畫第3期之拆遷戶，可
    享自行購屋輔助貸款之優惠，遂將系爭房屋全部登記為己○
    ○單獨所有，並向台灣土地銀行板橋文化分行（下稱土銀板
    橋文化分行）辦理抵押貸款，貸得303萬元，己○○遂簽發
    面額150萬元本票1張交付予戊○○。另戊○○作廚具生意之
    所得，均匯入母親龍周幸雀名下之銀行帳戶內，己○○需資
    金週轉時即簽發本票交付予戊○○，而自上開銀行帳戶內取
    得資金週轉，持續至96年間己○○始設定系爭抵押權為擔保
    ，是系爭抵押權及抵押債權確實存在，並非通謀虛偽意思表
    示等語，資為抗辯，求為命駁回上訴人之訴之判決。
四、原審為上訴人全部敗訴之判決，即駁回上訴人之訴。上訴人
    不服提起上訴，並追加備位聲明，其上訴聲明：(一)原判決廢
    棄。(二)先位聲明：1.確認系爭抵押權及抵押債權均不存在。
    2.己○○2人應塗銷系爭抵押權登記。備位聲明：1.系爭抵
    押權之設定行為應予撤銷。2.己○○2人應塗銷系爭抵押權
    登記。
    己○○2人之答辯聲明：上訴及追加之訴均駁回。
五、上訴人主張己○○於93年3月23日簽定信用借款契約書，向
    其借款118萬元，約定分60期按月攤還本息，嗣己○○自96
    年4月23日起即未按期償付本息，迄今尚欠本金531,668元、
    利息及違約金未清償，其取得第52735號本票裁定及確定證
    明書後，持向板橋地院聲請強制執行系爭房地，因系爭抵押
    權之設定，致該執行法院認系爭房地已無殘值，執行無實益
    等情，有第52735號本票裁定、確定證明書、土地及建物登
    記第二類謄本、帳戶授信明細資料、信用借款契約書、板橋
    地院97年7月8日板院輔97執木字第20638號函、台北縣板橋
    地政事務所97年10月9日北縣板地登字第0970015568號函附
    系爭抵押權設定登記資料為證（見原審卷7頁至14頁、本院
    卷33頁至40頁、94頁至96頁），復為己○○2人所不爭執，
    堪信為真實。
六、按「表意人與相對人通謀而為虛偽意思表示者，其意思表示
    無效」、「債務人怠於行使其權利時，債權人因保全債權，
    得以自己之名義，行使其權利」，民法第87條第1項前段、
    第242條前段分別定有明文。另消極確認之訴，應由被告負
    立證責任；確認法律關係不成立之訴，原告如僅否認被告於
    訴訟前所主張法律關係成立原因之事實，以求法律關係不成
    立之確認，應由被告就法律關係成立原因之事實，負舉證之
    責（最高法院19年上字第385號、20年上字第709號判例參照
    ）。本件上訴人請求確認系爭抵押權及抵押債權不存在，並
    訴請塗銷系爭抵押權登記，己○○2人則辯稱渠等確有金錢
    消費借貸關係存在云云，則依前揭說明，金錢消費借貸成立
    之積極事實，應由己○○2人舉證以明之。經查：
  (一)己○○2人辯稱其大哥龍賢忠對系爭房屋有一半權利，嗣龍
    賢忠移居國外，上開權利由戊○○承受，已支付對價予龍賢
    忠，因其2人為台北地區防洪計畫第3期之拆遷戶，可享自行
    購屋輔助貸款優惠，遂將系爭房屋全部登記為己○○單獨所
    有，向土銀板橋文化分行辦理抵押貸款，貸得303萬元，己
    ○○簽發面額150萬元本票1張（本票號碼0000000、發票日
    92年6月28日，如附表編號1所示）交付予戊○○持有云云，
    雖提出台北縣政府92年5月6日北府地區字第0920323493號函
    、台北地區防洪計畫第三期工程用地範圍內合法建物拆遷戶
    安置方式變更意願說明書、150萬元本票1張為證（見本院卷
    59頁、61頁至67頁、68頁下方之本票），惟據戊○○陳述「
    因為房子在他（指己○○）名下，所以他就開150萬元本票
    給我設定抵押權保障我的權利」、「150萬元本票是我承受
    我大哥房屋產權的代價，並不是我和我二哥（指己○○）的
    借款，但是後面94、95年間確實我有借錢給我二哥」等語甚
    詳（見本院卷170頁反面、171頁），是己○○所簽發交付之
    該張面額150萬元之本票，顯非因己○○有積欠戊○○150萬
    元之借款債務而簽發交付，己○○2人間自無該150萬元金錢
    消費借貸關係，洵堪認定。
  (二)己○○2人再辯稱戊○○作廚具生意之所得，均匯入母親龍
    周幸雀名下之銀行帳戶內，己○○需資金週轉時即簽發本票
    交付予戊○○，逕自上開銀行帳戶內領得資金週轉，持續至
    96年間己○○始設定系爭抵押權作為擔保云云，無非以戊○
    ○持有己○○為發票人，如附表編號2至16所示，面額計4,
    629,000元之本票15張為據（見本院卷68頁上方、中間2張、
    69頁至73頁），惟本票交付原因多端，非僅限於借貸，上訴
    人既否認被上訴人所云前揭15張本票之收付原因為戊○○借
    款予己○○，即難僅憑該15張本票證明被上訴人間之借貸關
    係，被上訴人仍須舉證其他以證明戊○○有因借貸交付前揭
    款項予己○○之事實。查據戊○○陳述「．．我是作廚具工
    程，我自己開公司，我直接接訂單，然後下單給廚具工廠，
    我跟我二哥己○○開的公司名稱有『龍澔實業有限公司（下
    稱龍澔公司）』及『昇兌企業有限公司』，公司地址：板橋
    市○○街20號1樓。．．另外我跟我二哥的借款部分，就是
    我開廚具公司收回的票都交給媽媽存到銀行，我二哥需要借
    錢就跟我母親拿．．，我們都在同一點工作，他（指己○○
    ）工作的內容與我不同，他工作是承包銀行的金融業務」等
    語（見本院卷125頁正反面）、己○○陳稱「．．後來陸陸
    續續我拿本票《本院卷38至73頁》給我媽媽，向我媽媽調錢
    週轉，所以是我向我弟弟借錢」等語（見本院卷125頁反面
    ），二人均陳述戊○○將所營廚具生意之獲利匯入其母龍周
    幸雀之銀行帳戶內，己○○需資金週轉時，亦自該帳戶內提
    領資金週轉。又經本院向經濟部中部辦公室調閱龍澔公司卷
    ，查明龍澔公司於92年12月間申請更名為昇兌企業有限公司
    ，於94年11月間再更名為昇兌國際企業有限公司，公司地址
    由原設於台北縣板橋市○○街20號，嗣遷址至台北縣板橋市
    ○○路476號，己○○2人、龍周幸雀始終為公司之股東成員
    ，此有經濟部中部辦公室98年6月2日經中三字第0983478022
    0號函附昇兌國際企業有限公司之公司登記卷足參，可知被
    上訴人二人係共同開設同一公司，並非個別開設二家公司。
    再檢視板信商業銀行業務部98年1月19日板信業務字第09880
    70092號函附龍周幸雀0000-000-0000000帳戶，自94年5月1
    日至96年8月1日止之交易明細記錄（見本院卷101頁至110頁
    ），上開帳戶之票據交換、現金存入及提領之記錄甚為頻繁
    ，參酌己○○2人前揭陳述，則己○○2人經營昇兌國際企業
    有限公司之營收或資金週轉，均係使用同屬公司股東之龍周
    幸雀名義之上開帳戶進出以供營業資金需求，非無可能。故
    如附表編號2至16所示之發票日期，在龍周幸雀上開帳戶內
    有與本票面額相同之現金提領記錄，固有前揭銀行存摺影本
    、板信商業銀行業務部前揭函文附上開帳戶之交易明細資料
    可參（見本院卷75頁至82頁、85頁至87頁、89頁、103頁至1
    09頁），然觀較上開各本票之發票日互有間隔，而票號卻連
    續未中斷之情，不無臨訟製作之疑。綜合觀之，尚難認憑上
    開帳戶內之資金進出憑認戊○○有交付4,629,000元借款予
    己○○之事實，被上訴人之舉證尚不足證明其等間有金錢消
    費借貸關係存在。
  (三)綜上，己○○2人並無法舉證證明其2人間有金錢消費借貸關
    係存在之事實，再佐觀其等設定系爭抵押權之時點適在己○
    ○無法清償上訴人借款之違約行為翌月，時間緊接，故上訴
    人主張被上訴人間為系爭抵押權登記為通謀虛偽意思表示而
    無效，併訴請確認系爭抵押權及所擔保之抵押債權均不存在
    ，及代位債務人己○○，訴請戊○○應將系爭抵押權登記予
    以塗銷，於法有據。另己○○既為抵押債務人，並無塗銷系
    爭抵押權之權利，上訴人請求己○○應將系爭抵押權予以塗
    銷云云，不應准許。
七、從而，上訴人依民法第87條第1項前段、第242條第1項之規
    定，先位聲明請求確認系爭抵押權及抵押債權不存在，及請
    求戊○○應將系爭抵押權登記予以塗銷，於法相符，應予准
    許，其逾上開部分之請求，於法無據。原審就上開應准許之
    部分，為上訴人敗訴之判決，尚有未合，上訴意旨指摘原判
    決不當，求予廢棄，為有理由，爰由本院改判如主文第二項
    、第三項所示。另原審就先位聲明不應准許之部分，為上訴
    人敗訴之判決，自無不合，上訴意旨指摘原判決此部分不當
    ，求為廢棄，為無理由，應駁回此部分之上訴。
八、本件事證已臻明確，兩造其餘攻擊防禦方法及立論之證據資
    料，均經本院審酌後，對判決結果不生影響，爰無庸逐一論
    述，另本院既為上訴人先位聲明一部勝訴一部敗訴之判決，
    則就其追加備位聲明部分，無庸再行審酌，均併予敘明。
九、據上論結，本件上訴為一部有理由，一部無理由，依民事訴
    訟法第449條第1項、第450條、第79條，判決如主文。
中    華    民    國    98    年     8    月    18    日
                  民事第十六庭
                      審判長法  官  劉靜嫻
                            法  官  謝碧莉
                            法  官  呂淑玲
正本係照原本作成。
如不服本判決，應於收受送達後20日內向本院提出上訴書狀，其
未表明上訴理由者，應於提出上訴後20日內向本院補提理由書狀
（均須按他造當事人之人數附繕本）上訴時應提出委任律師或具
有律師資格之人之委任狀；委任有律師資格者，另應附具律師資
格證書及釋明委任人與受任人有民事訴訟法第466條之1第1項但
書或第2項（詳附註）所定關係之釋明文書影本。
中    華    民    國    98    年     8    月    18    日
                              書記官  明祖全
附註：
民事訴訟法第466條之1（第1項、第2項）：
對於第二審判決上訴，上訴人應委任律師為訴訟代理人。但上訴
人或其他法定代理人具有律師資格者，不在此限。
上訴人之配偶、三親等內之血親、二親等內之姻親，或上訴人為
法人、中央或地方機關時，其所屬專任人員具有律師資格並經法
院認為適當者，亦得為第三審訴訟代理人。


司法院資訊處製作；財團法人民間司法改革基金會備份。
